臺灣桃園地方法院民事判決　　　　　　　110年度婚字第139號
原　　　告　甲○○　
訴訟代理人　李珮瑄律師（法扶律師）
被　　　告　乙○○　

上列當事人間離婚等事件，本院於民國110 年10月15日言詞辯論
終結，判決如下：
    主      文
准原告與被告離婚。
兩造所生未成年子女丙ＯＯ（男、民國00年0 月0 日生、身分證
統一編號：Z000000000號）、丁ＯＯ（男、民國00年0 月0 日生
、身分證統一編號：Z000000000號）權利義務之行使或負擔，由
原告單獨任之。
被告應給付原告新臺幣1,940,000 元，及自民國110 年1 月25日
起算至清償日止，按年息百分之5 計算之利息。
原告其餘之訴駁回。
訴訟費用由被告負擔。
    事實及理由
一、被告經合法通知，無正當理由未於言詞辯論期日到場，核無
    民事訴訟法第386 條各款所列情形之一，依家事事件法第51
    條準用民事訴訟法第385 條第1 項前段規定，爰依原告之聲
    請，由其一造辯論而為判決。
二、原告主張：兩造於民國94年5 月10日結婚，婚後育有未成年
    子女丙ＯＯ、丁ＯＯ，婚後兩造相處尚稱和睦，然被告突於
    101 年10月15日無預警離家出走，自此毫無音訊，被告娘家
    亦不知被告身在何處；於109 年8 月間，原告自被告叔叔處
    得知被告曾於同年農曆過年期間返回娘家，遂託被告娘家轉
    交信件乙紙予被告，請被告出面處理婚姻問題，後原告接獲
    被告來電稱「約個時間共赴戶政辦理離婚」等語，惟迄今被
    告仍未出面或聯繫原告，兩造至今除該次通話外，已無聯繫
    近年餘，並無夫妻之實，原告無從得知被告去向，被告亦無
    與原告聯繫或對於未成年子女盡其扶養義務，足見兩造已無
    感情交集及復合之望，婚姻確實難以維持，爰依民法第1052
    條第1 項第5 款、第2 項之規定請求裁判離婚。而未成年子
    女丙ＯＯ、丁ＯＯ自被告離家後均由原告擔任主要照顧者，
    為求未成年子女身心健全發展，認未成年子女權利義務之行
    使及負擔應由原告任之，較符合其等最佳利益等語。自被告
    離家迄今均未支付未成年子女扶養費，未成年子女扶養費均
    由原告一人單獨支付，參酌行政院主計總處公布108 年度桃
    園市平均每人每月消費支出新臺幣（下同）22,147元，以此
    數額做為子女扶養費請求依據，被告每月應負擔每名未成年
    子女之一半扶養費即11,074元，從而原告得依民法第179 條
    不當得利規定請求被告返還原告自101 年10月15日至109 年
    11月14日止代墊丙ＯＯ、丁ＯＯ之扶養費共2,148,259 元及
    法定利息。並聲明：
     (一) 請求判決兩造離婚。
     (二) 對於未成年子女丙ＯＯ、丁ＯＯ權利義務由原告行使
          及負擔。
     (三) 被告應給付兩造所生未成年子女丙ＯＯ、丁ＯＯ之扶
          養費共2,148,259 元予原告，即自聲請狀繕本送達日
          起至清償日止，按年息百分之五計算之利息。
三、被告未於言詞辯論期日到場，亦未提出書狀作何聲明或陳述
    。
四、查兩造於94年5 月10日結婚，並於94年9 月14日完成登記，
    婚後育有未成年子女丙ＯＯ、丁ＯＯ，現婚姻關係仍存續中
    等事實，有原告提出之戶口名簿在卷可稽（見本院卷第6 頁
    ），自堪信實。
五、本院之判斷：
(一)關於離婚部分：
  1.按民法第1052條第2 項規定：「有前項以外之重大事由，難
    以維持婚姻者，夫妻之一方得請求離婚。但其事由應由夫妻
    之一方負責者，僅他方得請求離婚」，至於有無此法條所稱
    「有前項以外之重大事由，難以維持婚姻者」，應依客觀之
    標準，認定婚姻是否已生破綻而無回復之望，且此難以維持
    婚姻之事實，是否已達於倘處於同一境況，任何人均將喪失
    維持婚姻之意願而定。若夫妻之誠摯相愛基礎動搖，彼此難
    以容忍、諒解，無從繼續保持共同生活之圓滿、安全及幸福
    ，而生婚姻之破綻，夫妻之一方即非不得依該規定請求離婚
    。至於同條項但書所規定「難以維持婚姻之重大事由應由夫
    妻之一方負責者，僅他方得請求離婚」，係於夫妻雙方就該
    重大事由均須負責時，應比較衡量雙方之有責程度，僅責任
    較輕之一方得向責任較重之他方請求離婚，如有責程度相同
    時，雙方均得請求離婚，始符合立法本旨（最高法院90年度
    台上字第1639號、90年度台上字第2215號、94年度台上字第
    115 號、94年度台上字第2059號判決，及同院95年4 月4 日
    95年度第5 次民事庭決議意旨參照）。
  2.原告主張被告無故離家，迄今音訊不明，也沒有支付未成年
    子女的扶養費用等情，業據原告於本件審理時陳述在卷。並
    據證人即原告母親戊ＯＯＯ到庭證稱：兩造婚後住在大園，
    伊於兩造婚後數年間平日住在台北，只有六日會回大園住，
    被告生產第二胎後伊有幫被告坐月子，另被告並無工作，在
    未成年子女年歲稍長後，伊有鼓勵被告外出工作，被告遂至
    金牌豆漿從事夜班工作，後經該店員工告知，被告因偷東西
    已被開除，而被告離家前後幾天並無發生任何事情，在被告
    離家後伊曾打電話聯繫被告，惟被告均拒不接聽，伊曾向未
    成年子女詢問被告是否有去學校看過渠，渠均答沒有，且被
    告離家距今已近九年，均未支付未成年子女扶養費，在原告
    因傷暫無收入時，則是由伊與親戚協助負擔該費用等語（見
    本院卷第58至59頁反面），核與原告主張等情大致相符，足
    見被告突然離家未與原告同住迄今，且未與未成年子女聯繫
    或負擔家庭生活開支乙情，應可認定。被告經合法通知，並
    未於言詞辯論期日到場，亦未提出書狀作何聲明或陳述，原
    告此部分主張，堪認為真實。
  3.被告離家後去向不明至今，兩造並已分居迄今。兩造既育有
    未成年子女丙ＯＯ、丁ＯＯ，被告任令分居狀態持續迄今，
    亦無積極行動以修復婚姻關係，遑論渠等間有任何感情交流
    ，衡與一般夫妻互相關愛扶持之情迥異，難期兩造能繼續共
    同生活。綜合上情，兩造共同經營婚姻生活之互信互愛基礎
    已失，夫妻感情破裂難以回復，依其情形，任何人倘處於同
    一地位時，均難期待繼續維繫婚姻及家庭生活之和諧，客觀
    上已達喪失維持婚姻意欲之程度，構成婚姻難以繼續之重大
    事由，且被告因自行離家就該事由有責程度顯然高於原告，
    揆諸首揭說明，原告依民法第1052條第2 項規定，請求與被
    告離婚，即屬有據，應予准許。又原告依上開規定請求判准
    離婚，既有理由，爰不另就其主張依同法第1052條第1 項第
    5 款請求離婚部分再為審酌，併此敘明。
(二)關於兩造所生未成年子女丙ＯＯ、丁ＯＯ權利義務之行使或
    負擔部分：
  1.按夫妻離婚者，對於未成年子女權利義務之行使或負擔，依
    協議由一方或雙方共同任之。未為協議或協議不成者，法院
    得依夫妻之一方、主管機關、社會福利機構或其他利害關係
    人之請求或依職權酌定之，民法第1055條第1 項定有明文。
    又法院為民法第1055條裁判時，應依子女之最佳利益，審酌
    一切情狀，參考社工人員之訪視報告，尤應注意下列事項：
    (1) 子女之年齡、性別、人數及健康情形。(2) 子女之意願
    及人格發展之需要。(3) 父母之年齡、職業、品行、健康情
    形、經濟能力及生活狀況。(4) 父母保護教養子女之意願及
    態度。(5) 父母子女間或未成年子女與其他共同生活之人間
    之感情狀況。(6) 父母之一方是否有妨礙他方對未成年子女
    權利義務行使負擔之行為。(7) 各族群之傳統習俗、文化及
    價值觀，同法第1055條之1 亦有明定。另法院為審酌子女之
    最佳利益，得徵詢主管機關或社會福利機構之意見、請其進
    行訪視或調查，並提出調查報告及建議，此觀家事事件法第
    106 條第1 項規定自明。查兩造所生子女丙ＯＯ、丁ＯＯ均
    尚未成年，已如前述，本院既判准兩造離婚，因兩造對於徐
    酩鈞、丁ＯＯ權利義務之行使或負擔應由何人任之，並未達
    成協議，則原告請求依上開規定酌定之，即屬有據。
  2.經本院囑託桃園市助人專業促進協會，就原告及未成年子女
    進行訪視並提出報告及建議，其結果略以：
  ①本案為酌定親權案件，本會訪視原告與兩名未成年子女，被
    告聯繫未果未有訪視資訊。
  ②經查，原告與被告94年結婚，育有兩名未成年子女，但至10
    1 年10月15日後被告自行離家，未探視兩名未成年子女亦未
    提供撫育費用，原告與兩名未成年子女均指證歷歷，已逾9 
    年時間未與被告會面。
  ③原告對於兩名未成年子女照顧態度積極、有實際照顧經驗，
    且有家庭支持系統可協助提供兩名未成年子女生活照顧，原
    告並具備良好社福資源運用能力，提供兩名未成年子女穩定
    生活環境，原告顯具備有合適之親權能力足以撫育未成年子
    女，且能展現良好親職照顧狀態與提供適足親職時間，評估
    原告之親職適任性無虞。
  ④原告申請社會局低收入戶資格及要求被告配合提供相關資料
    ，並期待被告能協助兩名未成年子女郵局開戶，以利後續低
    收入戶撥款至未成年子女帳戶及申請學校相關清寒學生或獎
    學金等補助等，但被告均置之不理，要求至戶政辦理離婚，
    被告雖口頭答應，但亦爽約，綜上種種行為，已有造成原告
    行使親權之困難，影響兩名未成年子女生活權益與經濟穩定
    之情形，若原告陳述屬實，兩造共同行使未成年子女親權，
    已有影響未成年子女權益，建議宜由原告獨任行使未成年子
    女親權，顯較符未成年子女最佳利益。
  ⑤因本會僅訪視原告及兩名未成年子女，請鈞院再依兩造當庭
    陳述及相關事證，依未成年子女最佳利益裁定之。
    有該協會110 年6 月29日助人字第1100311 號函暨函附社工
    訪視（酌定親權調查）報告在卷可稽（見本院卷第53頁至第
    55頁）。
  3.本院衡量原告在經濟狀況、身心健康等方面，均能獨立照顧
    、教養未成年子女，且行使親權意願強烈，有獨立照顧未成
    年子女之經驗，目前與未成年子女同住，親職能力佳，支持
    系統亦穩固。審酌被告已經長久未與未成年人同住，認關於
    未成年子女權利義務之行使負擔由原告單獨任之，應較符合
    未成年子女之最佳利益。
(三)關於返還代墊扶養費部分：
  1.按父母對於未成年子女，有保護教養之權利義務；父母對於
    未成年子女之扶養義務，不因結婚經撤銷或離婚而受影響；
    民法第1084條第2 項、第1116條之2 分別定有明文。所謂保
    護及教養之權利義務，包括扶養在內。又父母對其未成年子
    女之扶養義務，係基於父母子女之身分而來，父母離婚所消
    滅者，乃婚姻關係，縱因離婚而使一方之親權處於一時之停
    止狀態，但對於父母子女間之直系血親關係毫無影響，均應
    依各自資力對子女負扶養義務。且離婚後父母對於未成年子
    女之扶養義務，係立於同一順位而按其資力負扶養義務，因
    此，父母之一方單獨扶養，自得依不當得利之規定請求他方
    償還代墊其應分擔之扶養費用，最高法院92年度臺上字第16
    99號、96年度臺上字第1541號判決意旨參照。又無法律上之
    原因而受利益，致他人受損害者，應返還其利益，民法第17
    9 條定有明文。而依不當得利之法則請求返還不當得利，其
    得請求返還之範圍，應以對方所受之利益為度，非以請求人
    所受損害若干為準，最高法院著有72年度臺上字第4012號裁
    判意旨可資參照。
  2.原告主張被告自離家後均未給付未成年子女扶養費用，故請
    求被告返還自101 年10月15日起至109 年11月14日止原告為
    被告代墊之子女扶養費用2,148,259 元及利息等情，已據原
    告到庭陳述明確，查未成年子女丙ＯＯ、丁ＯＯ為94 年、9
    7 年出生，均為無謀生能力之人，而被告為未成年子女之生
    母，應與原告共同負起保護教養及扶養未成年子女之責，不
    因離家而有別。至原告與被告分擔未成年子女扶養費用之比
    例，經本院依職權調閱兩造之財產資料，原告於103 至106
    年度申報所得收入為442,380 元、703,756 元、603,844 元
    、606,727 元，名下財產有汽車1 輛、被告於103 至106 年
    度申報所得收入均為0 元，名下財產有汽車2 輛，財產總額
    為0 元等情，此有稅務電子閘門財產所得調件明細表等件附
    卷可憑（見本院卷第61至70頁反面）。然稅務電子閘門財產
    清單僅為有申報所得之來源資料之一，並不能完全表現兩造
    收入狀況，原告及被告均正值青壯，應認兩造皆具工作能力
    ，且能有工作收入，是綜合兩造經濟能力及身分地位，認為
    兩造間之經濟狀況相差未幾，由兩造平均負擔二名未成年子
    女扶養費，應屬合理。
  3.復按，扶養之程度，應按受扶養權利者之需要，與負扶養義
    務者之經濟能力及身分定之；負扶養義務者有數人，而其親
    等同一時，應各依其經濟能力分擔義務，民法第1119條、第
    1115條第3 項分別定有明文。而所謂受扶養權利者之需要，
    應係指一般人之消費性支出。又父母子女間之扶養義務係生
    活保持義務，故維持對方生活即係保持自己生活，父母扶養
    子女係保持自己生活之一部，保持之程度與自己之生活程度
    相等，雖保持他方會犧牲與自己地位相當之生活，亦應為保
    持。而關於未成年子女之扶養費究以多少為適當，因取據困
    難，實難作列舉的計算，且未成年子女在其成長過程中亦於
    各年齡層所需之生活費用不一，然扶養未成年人，必定支出
    食品飲料、衣著鞋襪、水電費、燃料動力、家庭器具設備、
    醫療保健、交通運輸、娛樂教育文化及雜項等消費支出。而
    行政院主計處有關國人平均消費支出之調查報告，其消費支
    出項目為食品費、飲料費、衣著及鞋襪類、燃料及燈光、家
    庭及傢具設備、家事管理、保健及醫療、運輸及通訊（內含
    交通工具及通訊購置、交通設備使用管理費、乘交通設備之
    費用、其他通訊費）、娛樂教育及文化服務（內含旅遊費用
    、娛樂消遣服務、書報雜誌文具、娛樂器材及附屬品、教育
    及研究費）、雜項支出等項，既已包括家庭生活所需及扶養
    未成年子女之各項費用，解釋上自可作為本件未成年子女扶
    養費用之參考標準；而本件未成年子女目前生活起居均在桃
    園市，是參行政院主計處公告之「平均每人每月消費支出─
    按區域別分」統計表所示桃園市地區108 年度平均每人每月
    消費支出費用為22,147元，然未成年子女平日除了餐費及日
    常衣著、就學、就醫與家人出遊等費用支出外，原告未說明
    有其他鉅額支出，是未成年子女等日常所需自與一般成人日
    常所需有所不同，若逕以上開消費數額作為未成年子女之扶
    養費用，則未能完全貼近未成年子女目前成長階段實際開銷
    ，而有略為調整之必要，剔除上開消費支出項目中未能貼近
    未成年子女現階段所需之支出項目（如菸酒及檳榔、個人交
    通工具之購置、汽機車保險費等）後，以每月20,000元作為
    未成年子女所需之扶養費核算，並由兩造平均分擔之，尚屬
    合理。綜上，原告確實自101 年10月14日起至109 年11月14
    日止為被告代墊二名未成年子女扶養費，是原告自得請求被
    告返還。從而，原告依不當得利之法律關係，請求被告返還
    其代墊之子女扶養費1,940,000 元（計算式：20,000元×1/
    2 ×2 ×97月＝1,940,000 元），暨自聲請狀繕本送達被告
    翌日即110 年1 月25日至清償日止（見本院卷第14頁送達回
    證），按週年利率百分之5 計算之法定遲延利息，自屬有據
    ，應予准許，爰判決如主文第三項所示，逾此範圍則無理由
    ，應予駁回。
六、本件判決基礎已臻明確，兩造其餘攻擊防禦方法及訴訟資料
    ，經審酌後核於判決結果不生影響，爰不一一論駁，併予敘
    明。
七、據上論結，本件原告之訴為有理由，依家事事件法第51條、
    第104 條第3 項，民事訴訟法第385 條第1 項前段、第78條
    ，判決如主文。
中    華    民    國   110    年    11    月     9    日                                                  
                   家事法庭     法  官  黃裕民                                                                                      
正本係照原本作成。
如對本判決上訴，須於判決送達後二十日內向本院提出上訴狀。
中    華    民    國   110    年    11    月    9     日
                                書記官  趙佳瑜